臺灣新北地方法院刑事判決　　　　　　110年度審訴字第558號
公　訴　人　臺灣新北地方檢察署檢察官
被　　　告　陳發有


上列被告因違反毒品危害防制條例案件，經檢察官提起公訴（10
9年度毒偵字第4799號），本院判決如下：
    主  文
本件公訴不受理。
    理  由
一、公訴意旨略以：被告陳發有㈠基於施用第一級毒品之犯意，
    於民國109年5月20日10時20分為警採尿前回溯26小時內之某
    時許，在不詳地點，以將第一級毒品海洛因摻入香菸並點燃
    吸菸之方式，施用第一級毒品海洛因1次；㈡基於施用第二
    級毒品之犯意，於109年5月18日16時許，在新北市○○區○
    ○路0○0號加油站內，以將第二級毒品甲基安非他命放置玻
    璃球吸食器內燒烤吸食煙霧之方式，施用第二級毒品甲基安
    非他命1次。嗣於109年5月20日為警通知到案，經徵得其同
    意採集其尿送驗結果，呈嗎啡、可待因、安非他命、甲基安
    非他命陽性反應。因認被告所為，涉犯毒品危害防制條例第
    10條第1項施用第一級毒品及同條例第2項施用第二級毒品罪
    嫌等語。
二、按起訴之程序違背規定者，應諭知不受理之判決，且得不經
    言詞辯論為之，刑事訴訟法第303條第1款、第307條定有明
    文。又刑事訴訟法第303條第1款規定，案件有起訴之程序違
    背規定之情形者，應諭知不受理之判決。此所稱之起訴之程
    序違背規定，係指檢察官提起公訴之訴訟行為於程序上有違
    法律之規定而言。而提起公訴之訴訟行為是否於程序上有違
    法律規定，原則上，固是以起訴時所存在之事項及法律規定
    為判斷，惟檢察官起訴後始發生之情事變更事由，致法院不
    能為實體審理及判決亦屬「起訴之程序違背規定」（最高法
    院109年度台上字第3826號判決意旨參照）。
三、次按毒品危害防制條例第24條於109年1月15日修正公布後，
    由行政院於110年4月15日以院臺法字第1100010649號令定自
    110年5月1日施行。又毒品危害防制條例第24條第1項、第2
    項規定於修正後，檢察官可依刑事訴訟法第253條之2第1項
    第4款至第6款或第8款規定，為多元之附條件緩起訴處分，
    不限於附命完成戒癮治療之緩起訴處分（下稱「附命緩起訴
    」），以使毒品施用者獲得有利於戒除毒癮之適當處遇，且
    該附條件緩起訴經撤銷後，檢察官應繼續偵查或起訴，其立
    法理由並說明：「緩起訴處分是利用機構外之處遇，協助施
    用毒品者戒除毒癮，為達成戒除毒癮之目的，於撤銷緩起訴
    處分後，宜由檢察官依法繼續偵查或起訴，亦即仍有現行條
    文第20條觀察、勒戒及強制戒治制度之適用，俾利以機構內
    之處遇方式協助其戒除毒癮，亦得為不同條件或期限之緩起
    訴處分」等語，與修正前所定之「依法追訴」不同，則新法
    規定之附條件緩起訴處分與曾受「觀察、勒戒或強制戒治」
    之處遇，已無法等同視之。則被告縱為屢犯施用毒品罪之成
    癮慣犯，其間復曾因施用毒品罪，經起訴、判刑或執行，只
    要本次再犯施用毒品罪距其最近1次觀察、勒戒或強制戒治
    執行完畢釋放後，已逾3年者，既仍有修正後毒品危害防制
    條例第20條第3項規定之適用，依舉重明輕之法理，倘僅經
    檢察官為「附命緩起訴」而非起訴、判刑，不論有無完成戒
    癮治療，其再犯更有適用同條例第20條第3項規定，施以「
    觀察、勒戒或強制戒治」之必要（最高法院110年度台上字
    第2096號判決意旨參照）。再關於修正前毒品危害防制條例
    第24條第2項所定之「附命緩起訴」經撤銷後，仍應回復原
    緩起訴處分不存在之狀態，由檢察官就該次施用毒品行為依
    法為相關處分，並不能等同曾受「觀察、勒戒或強制戒治」
    之處遇而逕行起訴（最高法院110年度台非字第98號判決意
    旨參照）。
四、經查，被告陳發有前因施用毒品案件，經觀察、勒戒後，認
    無繼續施用毒品傾向，於94年12月22日釋放出所，並由臺灣
    板橋地方檢察署（現更名為臺灣新北地方檢察署）檢察官以
    94年度毒偵字第5597號為不起訴處分確定。復因施用毒品案
    件，經同署檢察官以106年度毒偵字第9462號為附命緩起訴
    確定，緩起訴期間自107年3月9日起至108年9月8日止，緩起
    訴期滿未經撤銷，並已完成戒癮治療等節，有臺灣高等法院
    被告前案紀錄表1份在卷可按，揆諸前揭判決意旨，被告前
    雖曾於附命緩起訴期間完成戒癮治療，惟此仍不等同曾受觀
    察、勒戒或強制戒治之處遇。又本件公訴意旨認被告係於10
    9年5月20日10時20分為警採尿前回溯26小時內之某時、109
    年5月18日16時許，分別為施用第一級毒品海洛因、第二級
    毒品甲基安非他命之犯行，此距離被告最近一次即上開犯施
    用毒品罪經觀察、勒戒執行完畢顯已逾3年，不符毒品危害
    防制條例第23條第2項之追訴要件，且不因其間是否另犯施
    用毒品罪經起訴、判刑或執行而有不同，自應由檢察官依修
    正後之毒品危害防制條例第20條第1項、第24條第1項等規定
    ，基於一次性之整體規劃而重啟處遇程序，視被告個案情形
    ，是否適合「觀察、勒戒」或再給予「附條件緩起訴」機會
    。檢察官未及審酌109年1月15日修正公布、110年5月1日施
    行之毒品危害防制條例第24條第2項規定，逕予提起公訴，
    違反毒品危害防制條例第23條第2項之追訴要件，而法院無
    從替代檢察官為上開合義務性之裁量處遇，本件起訴之程序
    違背規定，且無從補正，自應為不受理之判決。
據上論斷，應依刑事訴訟法第303條第1款、第307條，判決如主
文。
中    華    民    國   110    年    10    月    21    日
                  刑事第二十三庭  審判長法  官  劉安榕
　
                                        法  官  藍海凝
　
                                        法  官  傅明華
上列正本證明與原本無異。
如不服本判決，應於判決送達後20日內敘明上訴理由，向本院提
出上訴狀 (應附繕本) ，上訴於臺灣高等法院。其未敘述上訴理
由者，應於上訴期間屆滿後20日內向本院補提理由書「切勿逕送
上級法院」。
                                        書記官  黃毓琪
中    華    民    國   110    年    10    月    21    日